---
title: "Lista 7"
author: "Mel Dokter Palomo - 12507543 - graduação - vespertino"
date: "2023-12-13"
output: pdf_document
header-includes:
  - \usepackage{amsmath}
---

### Exercício 1

```{r Exercico 1 1, echo=TRUE, message=FALSE, warning=FALSE}
#Banco de dados
#install.packages("data.table")
library(data.table)
#install.packagExercício 1es("here")
library(here)
enem22 <- fread(here("MICRODADOS_ENEM_2022.csv"), 
                   encoding = "Latin-1")
```

```{r Exercicio 1 2, echo=TRUE, message=FALSE, warning=FALSE}
#Selecionando as variáveis e limpando o banco
library(tidyverse)
enem22 <- enem22 %>%
  select(NU_NOTA_CH, NU_NOTA_MT, NU_NOTA_CN, NU_NOTA_LC, TP_SEXO, TP_COR_RACA, TP_ESCOLA)%>%
  drop_na() 

enem22$TP_SEXO <- factor(enem22$TP_SEXO)
enem22$TP_COR_RACA <- factor(enem22$TP_COR_RACA)
enem22$TP_ESCOLA <- factor(enem22$TP_ESCOLA)
```

### Exercício 2

```{r Exercicio 2 , echo=TRUE, message=FALSE, warning=FALSE}
set.seed(123)
enem22 <- enem22 %>%
  slice_sample(n=10000)
  
reg <- lm(NU_NOTA_MT ~ NU_NOTA_CH + NU_NOTA_CN + NU_NOTA_LC + TP_SEXO + 
            TP_COR_RACA + TP_ESCOLA, data = enem22)
summary(reg)
```

**Equação da regressão (escalar)**: Y = a + B1\*x1 + B2\*x2 + B3\*x3 + B4\*x4 + B5\*x5 + B6\*x6 + e

NU_NOTA_MT = -60.17851 + NU_NOTA_CH\* 0.38134 + NU_NOTA_CN\*0.46979 + NU_NOTA_LC\*0.29542 + TP_SEXOM\* 27.66647 + TP_COR_RACA1\*10.27254 + TP_COR_RACA2\*-12.86140 + TP_COR_RACA3\* -3.65773 + TP_COR_RACA4\*14.69543 + TP_COR_RACA5\*-8.21869 + TP_ESCOLA2\*-0.13731 + TP_ESCOLA3\* 25.71369

**Equação da regressão (matricial):** $$
\begin{align}
  \begin{bmatrix}
    y_1 \\
     y_2 \\
     \vdots \\
     y_{n}
     \end{bmatrix}
     &= 
          \begin{bmatrix}
           1 & x_{11} & x_{21} \cdots & x_{p1}\\
           1 & x_{12} & x_{22} \cdots & x_{p2}\\
           \vdots \\
           1 & x_{1n} & x_{2n} \cdots & x_{pn}
         \end{bmatrix}
          \begin{bmatrix}
           \alpha \\
           \beta_1 \\
           \beta_2 \\
           \vdots \\
           \beta_p
         \end{bmatrix} +
        \begin{bmatrix}
           e_1 \\
           e_2 \\
           \vdots \\
           e_n
         \end{bmatrix}
  \end{align}
  $$

$$\begin{bmatrix} \text{nota mat}_1 \\ \text{nota mat}_2 \\ \vdots \\ \text{nota mat}_n \end{bmatrix} = \begin{bmatrix} 1 & \text{nota ch}_1 & \text{nota cn}_1 & \text{nota lc}_1 & \text{sexo}_1 & 
\text{raça 1}_1 & \text{raça 2}_1 & \text{raça 3}_1 & \text{raça 4}_1 & \text{raça 5}_1 & \text{escola 2}_1 & \text{escola 3}_1 \\ 1 & \text{nota ch}_2 & \text{nota cn}_2 & \text{nota lc}_2 & \text{sexo}_2 & \text{raça 1}_2 & 
\text{raça 2}_2 & \text{raça 3}_2 & \text{raça 4}_2 & \text{raça 5}_2 & \text{escola 2}_2 & \text{escola 3}_2 \\ 
\vdots & \vdots & \vdots & \vdots & \vdots & \vdots & \vdots \\ 1 & 
\text{nota ch}_n & \text{nota cn}_n & \text{nota lc}_n & 
\text{sexo}_n & \text{raça 1}_n & \text{raça 2}_n & \text{raça 3}_n & \text{raça 4}_n & \text{raça 5}_n & \text{escola 2}_n & \text{escola 3}_n \end{bmatrix} \begin{bmatrix} 
-60.17851 \\0.38134 \\0.46979 \\0.29542 \\27.66647 \\10.27254 \\-12.86140 \\-3.65773 \\14.69543 \\-8.21869 \\-0.13731 \\25.71369 
\end{bmatrix} + \begin{bmatrix} \varepsilon_1 \\ \varepsilon_2 \\ \vdots \\ \varepsilon_n \end{bmatrix}$$

### Exercício 3

**Interpretação dos coeficientes e categoria de referência:**

O intercepto é -60.17851, que representa a nota média da prova de matemática (NU_NOTA_MT) quando o "valor" de todos os outros preditores é zero.

O primeiro coeficiente, NU_NOTA_CH, mostra que a cada aumento de um ponto na nota da prova de Ciências Humanas, é esperado um aumento de 0.38134 pontos na nota de Matemática.

O segundo coeficiente, NU_NOTA_CN, mostra que a cada aumento de um ponto na nota da prova de Ciências da Natureza, é esperado um aumento de 0.46979 pontos na nota de Matemática.

O terceiro coeficiente, NU_NOTA_LC, mostra que a cada aumento de um ponto na nota da prova de Linguagens e Códigos, é esperado um aumento de 0.29542 pontos na nota de Matemática.

O quarto coeficiente, TP_SEXOM, mostra que, quando a variável sexo é igual a masculino, é esperado um aumento de 27.66647 pontos na nota de Matemática. Para essa variável, a categoria de referência é sexo igual a Feminino.

O quinto coeficiente, TP_COR_RACA1, mostra que, quando a variável raça é igual a branca, é esperado um aumento de 10.27254 pontos na nota de Matemática.

O sexto coeficiente, TP_COR_RACA2, mostra que, quando a variável raça é igual a preta, é esperada uma diminuição de 12.86140 pontos na nota de Matemática.

O sétimo coeficiente, TP_COR_RACA3, mostra que, quando a variável raça é igual a parda, é esperada uma diminuição de 3.65773 pontos na nota de Matemática.

O oitavo coeficiente, TP_COR_RACA4, mostra que, quando a variável raça é igual a amarela, é esperado um aumento de 14.69543 pontos na nota de Matemática.

O nono coeficiente, TP_COR_RACA5, mostra que, quando a variável raça é igual a indígena, é esperada uma diminuição de 8.21869 pontos na nota de Matemática.

Para a variável TP_COR_RACA, a categoria de referência de todos os coeficientes é "Não declarado".

O décimo coeficiente, TP_ESCOLA2, mostra que, quando a variável tipo de escola é igual a pública, é esperada uma diminuição de 0.13731 pontos na nota de Matemática.

Por fim, o décimo primeiro coeficiente, TP_ESCOLA3, mostra que, quando a variável tipo de escola é igual a privada, é esperado um aumento de 25.71369 pontos na nota de Matemática.

Para a variável TP_ESCOLA, a categoria de referência de todos os coeficientes é "Não respondeu".

**Mudança das categorias de referência:**

```{r Exercico 3, echo=TRUE, message=FALSE, warning=FALSE}
enem22dif <- enem22 %>%
  mutate(TP_SEXO = as.factor(TP_SEXO) %>%
           relevel(ref = "M"),
         TP_COR_RACA = as.factor(TP_COR_RACA) %>%
           relevel(ref = "2"),
         TP_ESCOLA = as.factor(TP_ESCOLA) %>%
           relevel(ref = "3"))

reg2 <- lm(NU_NOTA_MT ~ NU_NOTA_CH + NU_NOTA_CN + NU_NOTA_LC + TP_SEXO + 
             TP_COR_RACA + TP_ESCOLA, data = enem22dif)
summary(reg2)
```

Ao mudar as categorias de referência os coeficientes se modificam, desse modo, a interpretação deles também. O intercepto passa a ser -19.65975, que representa a nota média da prova de matemática (NU_NOTA_MT) quando o "valor" de todos os outros preditores é zero. O primeiro coeficiente, NU_NOTA_CH, o segundo coeficiente, NU_NOTA_CN, e também o terceiro coeficiente, NU_NOTA_LC, se mantém iguais. O quarto coeficiente, TP_SEXOM, mostra que, quando a variável sexo é igual a feminino, é esperada uma diminuição de 27.66647 pontos na nota de Matemática. O oposto do que ocorre quando a categoria de referência é o sexo masculino. Para o quinto coeficiente, TP_COR_RACA0, temos que, para os estudantes que não declararam sua raça, é esperado um aumento de 12.86140 pontos na nota de Matemática. O sexto coeficiente, TP_COR_RACA1, mostra que, quando a variável raça é igual a branca, é esperado um aumento de 23.13394 pontos na nota de matemática. Para o sétimo coeficiente, TP_COR_RACA3, temos que, quando a variável raça é igual a parda, é esperado um aumento de 9.20368 pontos na nota de Matemática. O oitavo coeficiente, TP_COR_RACA4, mostra que, quando a variável raça é igual a amarela, é esperado um aumento de 27.55684 pontos na nota de Matemática. O nono coeficiente, TP_COR_RACA5, mostra que, quando a variável raça é igual a indígena, é esperado um aumento de 4.64271 pontos na nota de Matemática. Para a variável TP_COR_RACA, a categoria de referência nesse caso foi "preta". O décimo coeficiente, TP_ESCOLA1, mostra que, quando a variável tipo de escola é igual "não respondeu", é esperada uma diminuição de 25.71369 pontos na nota de Matemática. Por fim, o décimo primeiro coeficiente, TP_ESCOLA2, mostra que, quando a variável tipo de escola é igual a pública, é esperada uma diminuição de 25.85100 pontos na nota de Matemática. Para a variável TP_ESCOLA, a categoria de referência de todos os coeficientes é "privada".

### Exercício 4

A regressão linear simples e a regressão linear múltipla diferem-se, sobretudo, pelo número de variáveis independentes. Dessa diferença, derivam-se outras. Com relação ao número de variáveis, a regressão linear simples envolve apenas duas variáveis, uma dependente e outra independente. Já a regressão linear múltipla envolve duas ou mais variáveis, uma dependente e duas ou mais independentes. Dessa maneira, na regressão linear múltipla, os coeficientes são a representação numérica da relação entre a variavél dependente e cada variável independente quando todas as outras variáveis mantém-se constantes. Na regressão linear simples, o coeficiente representa simplesmente a relação entre a variável dependente e a independente.

Ademais as suposições que envolvem os modelos das duas regressões são diferentes. As suposições do modelo de regressão linear simples são a linearidade, independência, homocedasticidade e normalidade dos erros. O modelo de regressão linear múltipla também pressupõe essas quatro características, mas adiciona a exigência de não pode haver multicolinearidade entre as variáveis independentes.

Por fim, vale ressaltar que a equação do modelo de regressão linear simples pode ser representada apenas por uma equação em notação escalar, ao passo que a equação do modelo de regressão linear múltipla pode ser representada também por uma equação em notação matricial.

### Exercício 5

```{r Exercício 5, echo=TRUE, message=FALSE, warning=FALSE}
#install.packages("easystats")
library(easystats)
check_model(reg)
```

**Pressuposto: resíduos tem esperança zero condicional aos preditores (serem independentes):** não se pode confirmar o pressuposto de independencia dos erros, pois, conforme o gráfico "Linearity", a linha de referência não é reta e nem horizontal no valor zero (embora aproxima-se da horizontalidade em determinado ponto, onde a concentração de casos é maior).

**Pressuposto de homocedasticidade:** não se pode confirmar o pressuposto de homocedasticidade pois, conforme o gráfico "Homogeneity of Variance", a linha de referência não é nem reta e nem horizontal. Embora haja quantidades parecida de casos acima e abaixo da linha de referência, a dispersão dos pontos não é constante no gráfico, indicando heterocedasticidade.

**Pressuposto de normalidade dos erros:** pode-se confirmar o pressuposto de normalidade dos erros conforme o gráfico "Normality of Residuals", já que os pontos, com exceção de alguns casos nos extremos, seguem exatamente em cima da reta de referência.

**Pressuposto de não multicolinearidade entre as variáveis independentes**: pode-se confirmar o pressuposto de não multicolinearidade entre as variáveis independentes conforme o gráfico "Collinearity". Todos os pontos estão com VIF menor que 5.

```{r Exercício 5 2, echo=TRUE, message=FALSE, warning=FALSE}
model_performance(reg)
```

Como medida para a performance do modelo irá-se utilizar o RMSE (erro Quadrático Médio Residual). Como estamos prevendo as notas de matemática do ENEM (que variam, em tese, de 0 a 1000), um RMSE de 81.006 é bastante pequeno, o que indica uma boa performance do modelo.
