---
title: "Lista 6"
author: "Mel Dokter Palomo - vespertino - 12507543"
date: '2023-11-30'
output: pdf_document
---

### **Exercício 1.**

```{r Exercício 1, echo=TRUE, message=FALSE, warning=FALSE}
#Banco de dados
#install.packages("data.table")
library(data.table)
#install.packages("here")
library(here)
enem22 <- fread(here("MICRODADOS_ENEM_2022.csv"), 
                   encoding = "Latin-1")

#Selecionando as variáveis e limpando o banco
library(tidyverse)
enem22 <- enem22 %>%
  select(NU_NOTA_CH, NU_NOTA_MT)%>%
  drop_na()
colSums(is.na(enem22))
```

### **Exercício 2.**

```{r Exercício 2, echo=TRUE, message=FALSE, warning=FALSE}
#Modelo - prever a nota em matemática com a nota em Ciências Humanas
reg <- lm(NU_NOTA_MT ~ NU_NOTA_CH, data=enem22)
options(scipen = 9999)
summary(reg)
```

**Interpretação dos coeficientes:** o intercepto do modelo é aproximadamente 62.97. Isso significa que quando a nota da prova de Ciências Humanas (NU_NOTA_CH) for =0 (o que, na prática, não é possível), a nota da prova de Matemática será 62.97. Já o B da regressão é aproximadamente 0.905. Isso significa que, para cada um (1) ponto adicionado na nota da prova de Ciências Humanas, aproximadamente 0.905 pontos serão acrescidos na nota da prova de matemática.

### **Exercício 3.**

```{r Exercício 3 , echo=TRUE, message=FALSE, warning=FALSE}
#Intervalo de confiança
0.9050275 - 1.96 * 0.0007451
0.9050275 + 1.96 * 0.0007451
```

**IC reg = [0.9035671, 0.9064879]**

**Por que o R utiliza a distribuição t (e não a distribuição normal) para as inferências?** O R utiliza a distribuição t em detrimento da distribuição normal pois a variância populacional dos dados não é conhecida, e, em seu lugar, utiliza-se como estimador nos cálculos a variância dos resíduos da regressão. Esse estimador, por sua vez, não possuí distribuilção normal, porquanto é viesado, já que, por ser baseado na amostra, é afetado pelo desvio padrão da amostra, vieses de seleção, e etc., mas sim, uma distribuição t-student, já que, para conter seu viés, necessitamos dividi-lo por n-2, isto é, seus graus de liberdade.

### **Exercício 4.**

```{r Exercicio 4, echo=TRUE, message=FALSE, warning=FALSE}
resi <- data.frame(residuos = residuals(reg), preditor = enem22$NU_NOTA_CH)
resi %>%
  ggplot(aes(x=preditor, y=residuos)) + geom_point() + 
  geom_smooth(method = "lm", se=F)
```

**Conclusão**: Os resíduos deveriam ter esperança zero, condicional aos preditores. Para isso, para cada x os resíduos devem ter média zero. Graficamente, se houver pontos suficientes na proximidade de cada x, a dispersão dos resíduos deve ser aleatória, sem um padrão claro. Isso formará uma reta horizontal de média zero. No gráfico dos resíduos de "reg", verifica-se que uma boa parte dos resíduos encontra-se concetrada sobre a reta horizontal de média zero, ou bastante próxma a ela; embora também haja bastante dados que não estão próximos dessa reta e que não apresentam dispersão aleatória. Assim, não verifico o pressuposto nesse caso.

**Motivação**: esse teste tem como motivação verificar o pressuposto que os resíduos do modelo de regrssão devem ter esperança zero condicional aos preditores.

**Consequência**: violar esse presuposto pode significar que o modelo não está bem adequado as variáveis, isto é, os coeficientes estimados podem não refletir adequadamente a relação entre as variáveis independentes e dependentes. Ademais, demais inferências e previsões utilizando o modelo podem estar erradas, uma vez que pressupõem que os resídusos tem esperança condiconal zero.

### **Exercício 5.**

```{r exercicio 5 , echo=TRUE, message=FALSE, warning=FALSE}
homo <- data.frame(residuos_sq = residuals(reg)^2, preditor = enem22$NU_NOTA_CH)
homo %>%
  ggplot(aes(x=preditor, y=residuos_sq)) + geom_point() + 
  geom_smooth(method = "lm", se=F)
```

**Conclusão**: A reta do gráfico deveria ser horizontal, e não deveria haver mais pontos acima do que abaixo da reta. No gráfico dos quadrados do resíduo de "reg", a reta é bastante quase horizontal. Entretanto, há muito mais pontos acima da reta do que abaixo. Dessa forma, para esse modelo, não se confirma o pressuposto de homocedasticidade dos resíduos.

**Consequência**: violar esse presuposto pode significar problemas com as hipóteses que norteiam o modelo, ou que a variância dos resíduos não é constante (variância muda conforme o preditor), ou que a forma funcional do modelo está errada de alguma forma.

### **Exercício 6.**

```{r exercicio 6, echo=TRUE, message=FALSE, warning=FALSE}
#Plot histograma dos resíduos sob densidade normal
norm <- data.frame(residuos = residuals(reg), preditor = enem22$NU_NOTA_CH, 
                   density_points = rnorm(length(residuals(reg)), 0, 
                                          sd(residuals(reg))))

norm %>% 
  ggplot(aes(residuos)) + geom_histogram(aes(y=..density..)) + 
  geom_density(aes(density_points), colour = "purple")

#Q-Q plot
qqnorm(residuals(reg))
qqline(residuals(reg))
```

**Conclusão**: Plotando o histograma dos resíduos e por cima a densidade de uma distribuição normal, verifica-se o pressuposto da normalidade dos resíduos pois a distribuição dos resíduos encaixa-se em na densidade da distribuição normal com média zero (como a dos resíduos) e desvio-padrão igual ao desvio padrão dos resíduos. Pelo Q-Q Plot, verifica-se que os extremos da distribuição não seguem a reta de 45º, entretanto, os valores em torno da média estão rentes a reta de 45º, o que mostra a normalidade da distribuição dos resíduos.

**Consequência**: violar esse presuposto pode significar que os as inferências como teste de hipóteses, e intervalos de confiança baseados na estatística p-valor podem estar imprecisas ou enviesadas.
